【裁判字號】    98,破,11
【裁判日期】    981116
【裁判案由】    宣告破產
【裁判全文】
臺灣桃園地方法院民事裁定                98年度破字第11號
聲  請  人  甲○○(即吳惠美).
上列聲請人聲請破產宣告事件，本院裁定如下：
   主  文
聲請駁回。
程序費用由聲請人負擔。
    理  由
一、按破產，對債務人不能清償債務者宣告之；破產宣告時屬於
    破產人之一切財產，及將來行使之財產請求權，與破產宣告
    後，破產終結前，破產人所取得之財產，為破產財團；財團
    費用及財團債務，應先於破產債權，隨時由破產財團清償之
    ；破產宣告後，如破產財團之財產不敷清償財團費用及財團
    債務時，法院因破產管理人之聲請，應以裁定宣告破產終止
    ；破產法第57條、第82條第1 項、第97條、第148 條分別定
    有明文。又按所謂財團費用，包括：(一)因破產財團之管理、
    變價及分配所生之費用。(二)破產債權人共同利益所需審判上
    之費用。(三)破產管理人之報酬。(四)破產人及其家屬之必要生
    活費及喪葬費。而所謂財團債務，則包括：(一)破產管理人關
    於破產財團所為行為而生之債務。(二)破產人管理人為破產財
    團請求履行雙務契約所生之債務，或因破產宣告後應履行雙
    務契約而生之債務。(三)為破產財團無因管理所生之債務。(四)
    因破產財團不當得利所生之債務。同法第95條、第96條亦有
    明文。
二、本件聲請意旨略以：聲請人因投資婚紗事業，加盟成立婚紗
    攝影公司，卻遇經濟不景氣，生意嚴重虧損，導致聲請人身
    陷財務困境，目前約負債新臺幣（下同）3,267,570 元，資
    產目前僅有車號7G-6427 號營業用小客車（廠牌：福特，89
    年出廠），及另有現金145,000 元，顯已不能清償債務，若
    不宣告破產將無法解決，為此檢具財產狀況說明書、臺灣銀
    行支票及債權人、債務人清冊，聲請宣告破產等語。
三、依前開條文所示，破產程序乃於債務人不能清償債務時，為
    使多數債權人獲得平等滿足，兼顧債務人之利益，就債務人
    之總財產，由法院參與之一般強制執行程序；法院就破產之
    聲請，應依職權為必要之調查，倘債務人確係毫無財產，則
    破產財團不能構成，或債務人之財產不敷清償破產財團費用
    及財團債務，無從依破產程序清理其債務時，並無宣告破產
    之實益，得裁定駁回聲請（司法院25年院字第1505號解釋、
    最高法院86年度台抗字第479 號裁定意旨參照）；同理，如
    構成破產財團之債務人財產，已明顯不足清償破產財團之費
    用及財團債務時，依破產法第148 條規定，法院於宣告破產
    後，隨即須同時宣告破產程序終止，此無異徒增破產程序並
    浪費相關費用，顯無益於債務人及其債權人，故參照上開解
    釋及裁判意旨，於認債務人有此情形時，自應認其聲請宣告
    破產為無實益，即應依破產法第63條規定，以裁定駁回其破
    產宣告之聲請。
四、經查本件聲請人積欠債權銀行之債務，有聲請人提出之債權
    人清冊可參，而經本院向各債權銀行查詢結果，其所欠債務
    為：合作金庫商業銀行為1,119,068 元，台北富邦商業
    銀行股份有限公司為666,586 元，台新國際商業銀行股份
    有限公司為566,046 元，安泰商業銀行股份有限公司為33
    7,074 元，及其利息，中國信託商業銀行股份有限公司為
    227,582 元，臺灣新光商業銀行股份有限公司為81,090元
    ，國泰世華商業銀行股份有限公司為216,377 元，美商
    花旗銀行股份有限公司為80,380元，大眾商業銀行股份有
    限公司為84,768元以及利息、違約金，渣打國際商業銀行
    股份有限公司為156,860 元，香港商上海匯豐銀行股份有
    限公司為170,207 元，玉山商業銀行股份有限公司為28,0
    00元，匯誠第一資管理股份有限公司為140,000 元，有本
    院函詢上開各債權人及其函覆附卷可憑。由上可知，聲請人
    所負債務既已達3,874,038 元以上，且正逐漸增加中，而其
    所有資產僅145,000 元，其債務額度自已遠逾其現存財產而
    顯有不能清償債務之情事。
五、承上所述，聲請人固有宣告破產之原因；惟查，本件破產管
    理人之報酬經本院函詢陳聰敏會計師事務所擔任破產管理人
    之收費，其函覆預估收費金額約為25,000元，亦即聲請人如
    宣告破產，至少應支出破產管理人之報酬25,000元；另破產
    程序必須選任破產管理人、定申報債權期間、預定債權人會
    議期日及其應議事項公告之、召開債權人會議、關於破產債
    權之加入及其數額之爭議經法院裁定後，破產管理人應改編
    債權表，提出於債權人會議、預分配破產財團等事宜，而通
    常需耗時1 年仍無法終結，以最低預估破產案件處理期間1
    年計算，期間內破產人應支出之必要生活費用，視為財團費
    用，依法應列入財團費用，且此因係維繫個人基本生存所需
    之費用，無從拋棄，依行政院主計處之統計，桃園縣民國98
    年度平均每人每月最低生活費支出約為9,829 元，1 年應支
    出之最低生活費用至少為117,948 元（9,829 元×12＝117,
    948 元），更遑論現今於物價波動後，每人之平均消費支出
    更應遠逾上開數額。是本件如以1 年計算，聲請人所應支出
    之破產管理人之報酬及聲請人個人之必要生活費用等財團費
    用即至少需要14 2,948元（計算式：25,000元＋117,948 元
    ﹦142,948 元）。上開聲請人之財產僅145,000 元，於支付
    破產法規定破產財團後，幾無剩餘；又據聲請人98年5 月23
    日之陳報狀，其自投資失敗後僅靠零星打工勉強餬口，且打
    工機會難尋，至今已長達數月失業無收入，僅靠家人接濟過
    活，準此，本件聲請人現有資產既僅有如上所述之資產，已
    不敷清償破產財團費用，遑論尚需支付宣告破產後之監查人
    報酬、破產程序進行所需支出程序費用，諸如破產管理人應
    清查、整理債務人財產狀況，編造債權表及資產、通知召開
    債權人會議、登報公告行使其他權限等之等管理、變價及分
    配所生之程序費用、債務，再將剩餘財產分配予其他債權人
    ，是本件苟予宣告破產，徒增支付破產管理人、監查人之報
    酬及破產程序所須之各項費用，反有害於其債權人之債權原
    可得受償之部分，故本件若宣告聲請人破產，實不能達成使
    多數債權人獲得平等受償之破產制度立法目的，僅徒增程序
    之浪費，揆諸上揭司法院之解釋及說明，本件聲請宣告破產
    ，顯無實益及必要，應予駁回。
六、聲請人為本件破產之聲請，其情固有可憫，然依其所陳因曾
    為公司董事，公司營業額每月平均高於200,000 元，無法適
    用消費者債務清償條例（下稱消債條例）等語，惟查聲請人
    所稱曾投資之天承事業開發股份有限公司，聲請人於94年3
    月29日曾出名擔任董事，惟於95年6 月28日即行辭退，且據
    聲請人所述，實際係於該公司擔任部門主管，月薪35,000元
    ，並無其他獲利，而嗣後加盟玫瑰藤攝影禮服股份有限公司
    ，成立藤森企業社（後更名為岱蒙羅絲），並未正式營業，
    而無營業額資料等語，亦據本院依職權向經濟部及財政部查
    詢上開公司登記及營業稅資料在卷可參，足見聲請人上開營
    業活動，無礙於認定其屬於消債條例第2 條所稱消費者之範
    圍，並無不適用消債條例之情形，聲請人所稱無法適用消債
    條例等語，顯屬誤會。再查，消債條例第42條原規定須以債
    務人將來有繼續性或反覆性收入之望者為限，始得提出更生
    之聲請。惟立法院基於更生之基本精神係尊重債務人及債權
    人之協議，因此無須限制債務人將來有繼續性或反覆性收入
    之望始得申請更生，爰刪除原草案所定「將來有繼續性或反
    覆性收入之望」之文字。是本件聲請人就其不能清償債務之
    經濟困境，自得於消債條例施行後，依消債條例所定更生或
    清算程序清理其債務，期以謀求聲請人經濟生活之更生，以
    保障債權人之公平受償，而依消債條例之規定，若債務人經
    法院認定符合更生、清算之條件，最後仍得予以免責，其消
    滅債務之目的與破產結果亦無不同，惟對於債權人、債務人
    之程序保障顯然較破產程序充分，況且，本件聲請人積欠者
    均為信用卡消費款、信用卡貸款、信用貸款債務等，債權人
    全數為金融機構，法律關係較法人或其他營業關係、一般民
    間貸款等單純，且經詢問其他債權人之意見，均表示不同意
    聲請人循破產程序解決債務等語，並陳報聲請人曾於95年9
    月起與最大債權銀行台新銀行成立協商，至96年1 月間毀約
    ，並非全然無法依其他程序解決債務問題，而聲請人為68年
    生之人，正值壯年，身體無何障礙，並擔任公司行政職，有
    一定專業能力及工作能力，並非全無清償債務之能力，是縱
    使駁回聲請人本件破產之聲請，聲請人尚非無其他救濟途徑
    ，且無論破產聲請或消債之更生、清算程序，亦無一事不再
    理之情形，倘若聲請人事後有其他情事變更，認有不得已之
    情形，亦非不得再聲請，以資救濟，惟本院依目前聲請人之
    狀況，審酌一切情事，實認尚無宣告破產之必要，已如前述
    ，附此敘明。
七、依破產法第5 條、民事訴訟法第95條、第78條，裁定如主文
    。
中    華    民    國    98    年    11    月    16    日
                        民事第三庭  法  官  陳筱蓉
以上正本係照原本作成
如對本裁定抗告須於裁定送達後10日內向本院提出抗告狀，並繳
納抗告費新臺幣1,000元
中    華    民    國    98    年    11    月    16    日
                                    書記官  邱飛鳴


司法院資訊處製作；財團法人民間司法改革基金會備份。
